最　高　行　政　法　院　判　決
　　　　　　　　　　　　　94年度判字第01054號
上　訴　人　乙○○
被 上訴 人　彰化縣政府
代　表　人　甲○○
上列當事人間因區域計畫法事件，上訴人不服中華民國93年2月
18日臺中高等行政法院92年度訴字第793號判決，提起上訴。
本院判決如下：
　　主  文
上訴駁回。
上訴審訴訟費用由上訴人負擔。
　　理  由
一、緣上訴人所有座落彰化縣二林鎮○○段萬興小段469之1地號
    一般農業區農牧用地土地（以下稱系爭土地），面積0.2826
    公頃，於民國92年2月14日經被上訴人聯合稽查取締小組赴
    現場會勘，發現上訴人未經申請許可擅自開挖土地並堆置砂
    土。被上訴人認定上訴人違反區域計畫法第15條第1項非都
    市土地使用管制之規定，依同法第21條第1項規定，於92年2
    月27日以府地用字第0920035007號函裁處上訴人新臺幣（下
    同）30萬元罰鍰，並限於文到3日內恢復原狀。上訴人不服
    ，提起訴願，遭決定駁回，遂提起行政訴訟。
二、本件上訴人於原審起訴主張：上訴人僅在自己所有耕地內翻
    土，並非建築也未變更地形地貌，依內政部90年5月28日台
    內中地字第9082818號令訂頒之非都市上地容許使用執行要
    點第4點規定，上訴人之行為不需申請許可使用。又依非都
    市土地使用管制規則第6條第4項附表1「各種使用地容許使
    用項目表」規定，農牧用地之容許使用項目包括採取土石，
    上訴人在自己所有農牧用地（耕地）內翻土，應係合法行為
    ，請被上訴人到現場勘查。上訴人於收到通知後，即恢復原
    狀，被上訴人處罰前應先預為告誡。且由照片上看不出是否
    為上訴人之土地，上訴人僅將下面的土壤翻到上面，係為改
    良土地，便於耕種之用。區域計畫法第15條第1項係規定區
    域計畫公告實施後，不屬第11條之非都市土地，應由有關直
    轄市或縣（市）政府，按照非都市土地分區使用計畫，製定
    非都市土地使用分區圖，並編定各種使用地，報經上級主管
    機關核備後，實施管制，依上開規定含義，顯係編定建築用
    地、耕地、水利地等等，而就建築用地、耕地、水利地等等
    實施管制，不得任意將耕地變更為建築用地，或建築用地住
    宅區任意變更為商業區等等而言，絕非指耕地不得任意翻土
    ，同法第21條處罰之對象絕對不適用於在耕地內翻土之部分
    。又區域計畫法並未規定準用平均地權條例施行細則第12條
    之規定，且違反平均地權條例施行細則第12條之規定，並無
    處罰6萬元以上30萬元以下罰鍰之規定。被上訴人並未引用
    平均地權條例施行細則第11條、第12條之規定，其對上訴人
    裁處罰款30萬元，並無依據，原處分及訴願決定均不當等語
    ，求為判決撤銷原處分及訴願決定。
三、被上訴人則以：本案系爭土地（編定為一般農業區農牧用地
    ）部分取砂約1公尺深，土面刮堆大量砂土。按「非都市土
    地使用管制規則第6條第4項附表1「各種使用地容許使用項
    目表」規定，農牧用地之容許使用項目雖然包括採取土石（
    限於採取當地土石）及臨時堆置收納營建剩餘土石方（僅限
    於既有合法磚窯廠毗鄰之土地），但須先申請許可，然上訴
    人並未申請許可。又上訴人於土地上部分取砂約1公尺深，
    及土面刮堆大量砂土，明顯變更地形地貌，須辦理許可使用
    手續，故其使用違反區域計畫法相關規定。又依行政程序法
    第103條第5款規定，本案因實地使用情形足以認定違反非都
    市土地管制使用規則，爰依上開法令規定不給予陳述意見機
    會，被上訴人爰依據區域計畫法等法令規定，裁處上訴人即
    土地所有權人30萬元罰鍰，並限期文到3日內恢復原狀，於
    法並無不當等語，資為抗辯。
四、原審斟酌全辯論意旨及調查證據之結果，以：本件上訴人所
    有系爭土地編定為一般農業區農牧用地，被上訴人聯合稽查
    取締小組於92年2月14日赴上訴人所有之系爭土地會勘，查
    獲系爭土地部分採取砂石約1公尺深，表面刮堆大量砂土，
    有土地登記謄本、彰化縣非都市土地使用管制聯合取締小組
    會勘紀錄表、照片及土地複丈成果圖等件附卷可稽。次按行
    為時非都市土地使用管制規則第6條第4項附表1「各種使用
    地容許使用項目表」規定，農牧用地之容許使用項目雖然包
    括採取土石（限於採取當地土石）及臨時堆置收納營建剩餘
    土石方（僅限於既有合法磚窯廠毗鄰之土地），惟上訴人於
    系爭土地上部分取砂約1公尺深，及地面上刮堆大量砂土，
    已明顯變更地形地貌，依行為時非都市土地容許使用執行要
    點第4點規定，須先辦理許可使用手續。縱上訴人主張其係
    改善土壤從事土地改良行為，然依平均地權條例施行細則第
    12條規定，土地所有權人從事土地改良，亦應申請驗證登記
    。本件上訴人既未辦理許可使用手續，亦未向主管機關申請
    驗證登記即整地開挖，其違法變更系爭土地之地形地貌事實
    明確，被上訴人認上訴人違反區域計畫法第15條第1項非都
    市土地使用管制之規定，依同法第21條第1項規定，於92年2
    月27日以府地用字第0920035007號違反區域計畫法案件處分
    書裁處上訴人30萬元罰鍰，並限於文到3日內恢復原狀。揆
    諸區域計畫法第15條第1項、第21條第1項，及行為時非都市
    土地使用管制規則第5條第1項及第6條第1項、行為時非都市
    土地使用管制規則第6條第4項附表1、行為時非都市土地容
    許使用執行要點第4點規定、以及平均地權條例施行細則第
    12條規定，並無不合等語為由，判決駁回上訴人在原審之訴
    。
五、上訴人上訴意旨除援用原審主張外，並補稱略謂：查被上訴
    人聯合取締小組之照片，雖係系爭土地之土，惟從相片可知
    ，並無石頭，原審未敘明相片係當地之土，何以認挖掘砂石
    ？原審判決有不備理由之違法。又上訴人將系爭土地供他人
    種植西瓜，翻土後亦欲種西瓜，並無變更使用目的，況該土
    質不可能供建築用沙，被上訴人誤會上訴人抽取砂石，原審
    未到現場勘驗，誤信紀錄表相片，有判決不備理由之違法。
    上訴人請怪手翻土，目的在改善土質，挖起之土堆積後，終
    要填平，被上訴人誤以為上訴人變更地貌，原審徒以作業過
    程中之堆土，認已改變地形地貌，未訊問取締小組人員，何
    以取締時未通知上訴人，挖地之目的及變更地貌後之用途為
    何？原審未予敘明，逕認變更地形地貌，有應調查證據未予
    調查及理由不備之違法。原審謂上訴人從事土地改良行為，
    依平均地權條例施行細則第12條規定，應申請驗證登記，但
    違反該規定者無處罰規定，況變更地形地貌非上訴人之目的
    ，上訴人目的在改良土地，原審未見上訴人挖地填平後之結
    果，在改良土地過程中即予以取締，有先入為主之誤斷，而
    適用區域計畫法第15條第1項之規定，顯有適用法則不當之
    違法。按區域計畫法第21條規定係處罰6萬元以上30萬元以
    下罰鍰，依行政慣例均從最低下限罰起，被上訴人卻從上限
    處罰，顯屬濫用權力，違反憲法第23條比例原則，其手段與
    目的顯不相當，且上訴人已回復原狀，被上訴人仍處罰上訴
    人30萬元。區域計畫法之目的在促進土地及天然資源之保育
    利用，增進公共福利，上訴人挖地改善土地，旨在讓種植西
    瓜大又甜，符合促進土地利用及增進公共福利，被上訴人未
    斟酌上情予以鉅額罰鍰，原審未依比例原則，禁止權力濫用
    原則及公共利益原則予以斟酌，有適用法則不當之違法等語
    ，爰請判決廢棄原審判決，並發回原法院更為審理。
六、本院按：行政訴訟法於證據乙節，固規定勘驗亦為行政法院
    調查證據方法之一；惟依該法第174條，以及依同法第185條
    準用民事訴訟法第364條至第366條之規定，仍應以有必要性
    及可能性為原則，賦予行政法院裁量。本件違章行為，業經
    被上訴人聯合稽查取締小組於92年2月14日赴現場會勘，有
    彰化縣非都市土地使用管制聯合取締小組會勘紀錄表、照片
    及土地複丈成果圖等證據附原處分卷足稽，原審自無再勘驗
    現場之必要；況距原審審理時，已屆半年以上，是否有勘驗
    之必要，非無疑問。從而，原審未勘驗現場，依上開證據，
    作為判決之依據，尚無判決理由不備之違法。次按，本件上
    訴人挖掘系爭農地，縱係為土地改良，依平均地權條例施行
    細則第12條規定，仍應事先申請驗證登記；況本件上訴人違
    章行為並非單純採取土石，不符非都市土地使用管制規則第
    6條第4項附表1所示規定。從而，原審維持被上訴人以上訴
    人違反區域計畫法第15條第1項規定，依同法第21條第1項科
    處罰鍰之處分，尚無違誤。再按行政行為，應依下列原則為
    之：(一)、採取之方法應有助於目的之達成；(二)、有多種同樣
    能達成目的之方法時，應選擇對人民權益損害最少者；(三)、
    採取之方法所造成之損害不得與欲達成目的之利益顯失均衡
    ，為行政程序法第8條所明定，此即為行政法比例原則。本
    件被上訴人係依區域計畫法第21條第1項規定「違反第15條
    第1項之管制使用土地者，由該管直轄市、縣（市）政府處
    新臺幣6萬元以上30萬元以下罰鍰，並得限期令其變更使用
    、停止使用或拆除其地上物恢復原狀」，作為科處上訴人罰
    鍰之依據。被上訴人係以系爭土地編定為一般農業區農牧用
    地，上訴人卻在其上挖深1公尺取砂，致使地面上刮堆大量
    砂土，明顯變更地形、地貌之情節，處上訴人30萬元最高罰
    鍰，並限文到3日內恢復原狀，核與上開法條無違，應屬有
    助目的達成，且罰款30萬元，尚在法定範圍，而被上訴人於
    科處上訴人罰鍰時，上訴人尚未恢復原狀等情，自無違上開
    比例原則。上訴人其餘上訴意旨，諸如系爭土地挖掘情節之
    認定，無非指摘原審判決事實認定與證據取捨，與違背法令
    無涉，依行政訴訟法第242條規定意旨，自不得作為上訴本
    院之理由。末按，本件事實已臻明確，且無同法第253條第1
    項第2款涉及專門知識或特殊經驗法則，有以言詞說明之必
    要，上訴人聲請本院行言詞辯論，毋庸准許。綜上所述，本
    件上訴意旨為無理由，應予駁回。
據上論結，本件上訴為無理由，爰依行政訴訟法第255條第1項、
第98條第3項前段，判決如主文。
中    華    民    國    94    年    7    月    21     日
                  第三庭審判長法  官　廖　政　雄
                              法  官  劉  鑫  楨
                              法  官　林　清　祥
                              法  官　鍾　耀　光
                              法  官　姜　仁　脩
以  上  正  本  證  明  與  原  本  無  異
中    華    民    國    94    年    7    月    25     日
　　　　　　　　　　　　　　　書記官　莊　俊　亨
